ACORDAO-COMPLETO-2471134

ACÓRDÃO 844/2021 ATA 12/2021 - PLENÁRIO

Acórdão 844/2021-TCU-Plenário
1. Processo nº TC Processo 009.779/2021-3. 
2. Grupo I - Classe de Assunto: VII - Representação. 
3. Interessados/Responsáveis: não há.
4. Órgão/Entidade: Banco Nacional de Desenvolvimento Econômico e Social - BNDES.
5. Relator: Ministro Augusto Nardes.
6. Representante do Ministério Público: não atuou.
7. Unidade Técnica: Secretaria de Controle Externo de Aquisições Logísticas (Selog) .
8. Representação legal:  
8.1. Antonio Roberto Vitor Rana e outros, representando Centurylink Comunicações do Brasil Ltda. 
9. Acórdão
VISTOS, relatados e discutidos estes autos de Representac¿a¿o, com pedido de medida cautelar, formulada pela empresa Centurylink Comunicações do Brasil Ltda. arguindo a ocorrência de irregularidades no Pregão 55/2020, do Banco Nacional de Desenvolvimento Econômico e Social -BNDES, cujo objeto é a contratação de serviço de disponibilização de infraestrutura de data center alternativo, conforme as especificações do Edital e de seus Anexos; 
ACORDAM os Ministros do Tribunal de Contas da Unia¿o, reunidos em Sessa¿o do Plena¿rio, ante as razo¿es expostas pelo Relator, em: 
9.1 conhecer da representação, satisfeitos os requisitos de admissibilidade constantes no art. 87, § 2º, da Lei 13.303/2016, c/c os arts. 235 e 237, VII, do Regimento Interno deste Tribunal, e no art. 103, § 1º, da Resolução - TCU 259/2014, para, no mérito, considerá-la improcedente;
9.2 indeferir o pedido de concessão de medida cautelar formulado pelo representante, tendo em vista a inexistência dos elementos necessários para sua adoção;
9.3 informar ao BNDES e ao representante a prolação deste acórdão, destacando que o relatório e o voto que o fundamentam podem ser acessados por meio do endereço eletrônico www.tcu.gov.br/acordaos; 
9.4 arquivar os presentes autos, nos termos do art. 250, inciso I, c/c art. 169, inciso V, do Regimento Interno deste Tribunal.

Representação sobre supostas irregularidades em pregão eletrônico destinado à contratação de serviço de disponibilização de infraestrutura de data center alternativo.

3. Interessados/Responsáveis: não há.

13.1. Ministros presentes: Ana Arraes (Presidente), Walton Alencar Rodrigues, Benjamin Zymler, Augusto Nardes (Relator), Aroldo Cedraz, Raimundo Carreiro, Bruno Dantas, Vital do Rêgo e Jorge Oliveira.
13.2. Ministros-Substitutos presentes: Marcos Bemquerer Costa e André Luís de Carvalho.

ACORDAO-COMPLETO-2484930

Acórdão de Relação 1574/2021 - Plenário

Acórdão de Relação

AUGUSTO NARDES

Adoto como relatório a instrução lavrada na Secretaria de Controle Externo de Aquisições Logísticas - Selog (peça 23) , ratificada de forma unânime pela instância diretiva da unidade (peças 24/25) :
	A. Identificação do Processo

	TC Processo 009.779/2021-3
	Mérito (conhecimento, improcedência e arquivamento) 

	Unidade Jurisdicionada
	Uasg

	Banco Nacional de Desenvolvimento Econômico e Social (BNDES) 
	201014

	Objeto

	Contratação de serviço de disponibilização de infraestrutura de data center alternativo do BNDES, conforme as especificações do Edital e de seus Anexos (peça 5, p. 1) .

	Representante
	CNPJ

	Centurylink Comunicações do Brasil Ltda.
	72.843.212/0001-41

	Há pedido de Sustentação Oral?
	Procuração 

	Sim, formulado por André Puppin Macedo, procurador, OAB/DF 12.004 (peça 1, p. 23) .
	Peça 4

	Modalidade
	Número do Certame
	Critério de Julgamento

	Pregão Eletrônico
	55/2020
	Menor preço global

	Vigência do Contrato
	Valor Contratado

	 (a) Até noventa dias corridos, a contar da assinatura do contrato, para disponibilização do serviço de datacenter (DC) alternativo, encerrando-se com a emissão do Termo de Recebimento Definitivo da Implantação do Serviço; e (b) . sessenta meses contados a partir do Termo de Recebimento Definitivo da Implantação do Serviço, para a efetiva prestação do serviço de disponibilização do DC alternativo (peça 5, p. 63) .
	R$ 32.877.000,00 (peça 18) 

	Fase do Certame

	O certame foi homologado em 12/3/2021 e adjudicado à empresa declarada vencedora, a Tivit Terceirização de Processos Serviços e Tecnologia, CNPJ 07.073.027/0001-53 (doravante denominada Tivit - peça 17) . O Contrato OCS 042/2021 com a citada empresa foi assinado em 22/3/2021 (peça 18) , consoante informação extraída da fonte:
 https://www.bndes.gov.br/wps/portal/site/home/transparencia/licitacoes-contratos/licitacoes/pregoes-eletronicos/pregoes-eletronicos-2020.

	B. Alegações do Representante 

	1.	O representante alegou, em suma, que o pregoeiro julgou improcedente indevidamente o seu recurso administrativo contra a decisão que declarou vencedora a empresa Tivit, mesmo restando demonstrado que a proposta da empresa possuía vício insanável, tendo em vista: (i) a planilha de formação de preços apresentar "jogo de planilha" com o intuito de conseguir a proposta mais vantajosa para o futuro contratante; (ii) os itens 18 e 19 da planilha terem apresentado valores muito superiores aos estimados e aos praticados pelo mercado; e (iii) ter deixado de apresentar informações quanto à subcontratação de serviços nos termos preconizados pelo item 19.6 do Anexo I do Edital, tudo contrariando os princípios da legalidade, isonomia e da vinculação ao ato convocatório.
2.	Para sustentar seus argumentos, o representante Centurylink Comunicações do Brasil Ltda. (doravante denominada Centurylink) , aduziu, em síntese que:
	a) no dia 26/1/2021, a empresa Tivit teria apresentado, em tese, o menor lance no Pregão Eletrônico 55/2020, tendo o pregoeiro solicitado à licitante o envio da proposta ajustada ao lance;
	b) em 28/1/2021, com o envio da proposta pela Tivit e após análise da área técnica do Banco, o pregoeiro decidiu por realizar diligência para ajustes e prestação de esclarecimentos quanto aos valores unitários dos itens que não estavam de acordo com o especificado no Edital, informando que os valores propostos para os itens 18 e 19 estavam muito acima dos valores estimados, sendo necessária a apresentação de justificativa e de ajuste dos valores dos referidos itens, além de ter deixado de apresentar informações quanto à subcontratação de alguns serviços [v. itens 12 e 19.6 do Edital - peça 5, p. 60 e 65]:
	c) em 4/2/2021, o pregoeiro informou à Tivit que a equipe técnica do BNDES havia constatado que a justificativa apresentada pela empresa quanto aos altos valores para os itens 18 e 19 não eram razoáveis, tendo o pregoeiro solicitado que a empresa precificasse de forma apropriada apenas as atividades pertinentes à movimentação de mídias (item 18) e moving (item 19) , nos termos previstos na própria planilha de preços definida pelo BNDES;
	d) após as diligências realizadas, a Tivit, mesmo não tendo apresentado justificativas plausíveis quanto aos elevados valores dos itens 18 e 19 e tendo deixado de apresentar a declaração de subcontratação a tempo e no modo exigidos no Edital, ainda assim foi declarada vencedora do certame no dia 12/2/2021;
	e) o representante, ao analisar os documentos e a planilha de preços da Tivit, constatou que essa empresa trouxe uma condição de preços que, na prática, não condiz com a realidade ou com os valores praticados no mercado, apresentando valores excessivos, principalmente quantos aos itens de Gestão e Custódia de Mídia (item 10) , Moving  (item 19) , Áreas de Colocation (itens 2 e 3) , Suporte e Operação (itens 11 e 12) , configurando nítido "jogo de planilha". 
	f) a empresa deixou de apresentar o documento referente à subcontratação quando da apresentação de sua proposta, tendo apresentado em momento posterior, o que não se pode permitir, por ferir o disposto no item 19.6 do Anexo I do Edital (peça 5, p. 64) ; e
	g) a par da constatação de tais vícios, a representante interpôs recurso administrativo contra a classificação/habilitação da Tivit, porém o pregoeiro optou por julgar improcedente o recurso, mantendo a Tivit como vencedora do certame (peça 13) .
3.	Por fim, requer, dentre outros pedidos: seja concedida medida cautelar inaudita altera parte para suspender os atos relacionados ao Pregão Eletrônico 55/2020, em especial para obstar a contratação da empresa Tivit até decisão de mérito; seja anulado o ato administrativo que declarou vencedora a empresa Tivit; e subsidiariamente, seja anulado o certame.

	C. Exame de Admissibilidade

	Legitimidade do Autor

	O representante possui legitimidade para representar ao Tribunal?
 (Fundamento: art. 87, § 2º, da Lei 13.303/2016, c/c o art. 237 do Regimento Interno/TCU) 
	Sim

	Redação em Linguagem Compreensível

	A representação está redigida em linguagem clara e objetiva, contém nome legível, qualificação e endereço do representante?
 (Fundamento: art. 235 do Regimento Interno/TCU) 
	Sim

	Indício Concernente à Irregularidade ou Ilegalidade

	A representação encontra-se acompanhada do indício concernente à irregularidade ou ilegalidade apontada pelo autor?
 (Fundamento: art. 235 do Regimento Interno/TCU) 
	Sim

	Competência do TCU

	A representação trata de matéria de competência do TCU?
 (Fundamento: art. 235 do Regimento Interno/TCU) 
	Sim

	Interesse Público

	Os argumentos do autor indicam a possibilidade de existência de interesse público, caso restem comprovadas as supostas irregularidades apontadas na peça inicial.
 (Fundamento: art. 103, § 1º, da Resolução - TCU 259/2014) 
	Sim

	Análise quanto ao interesse público: confirmadas as alegações do representante, há potencial risco de dano ao erário, em razão da possibilidade de não ser selecionada a proposta mais vantajosa obtida no certame.

	Conclusão quanto ao Exame de Admissibilidade

	4.	Presentes todos os requisitos de admissibilidade constantes no art. 87, § 2º, da Lei 13.303/2016, c/c os arts. 235 e 237, VII, do Regimento Interno/TCU, e no art. 103, § 1º, da Resolução - TCU 259/2014, a representação deve ser conhecida.

	D. Medida Cautelar - Avaliação dos Pressupostos

	Perigo da Demora

	Há decisão judicial ou administrativa, sem especificação de prazo, para suspender o andamento do processo licitatório ou a contratação?
	Não há informação

	No caso de contratações não decorrentes de Registro de Preços:
	O contrato decorrente do certame já foi assinado?
	Sim

	Análise:

	5.	Está afastado o pressuposto do perigo da demora uma vez que a contratação decorrente do certame foi celebrada em 22/3/2021, estando o contrato em execução (peça 18) .

	Perigo da Demora Reverso

	O serviço/bem é essencial ao funcionamento das atividades da Unidade Jurisdicionada?
	Sim

	A Unidade Jurisdicionada está coberta contratualmente pelo serviço com razoável vigência (há a possibilidade de voltar a fase ou refazer o certame, a depender da consequência da concessão de cautelar no caso concreto) ou admite prorrogação excepcional?
	Não se aplica

	Caso haja a possibilidade de manutenção do contrato com a atual prestadora dos serviços, as condições dessa contratação seriam melhores (menor preço e atendimento satisfatório) que o que se está em vias de contratar?
	Não se aplica

	Análise:

	6.	Está configurado o pressuposto do perigo da demora reverso em razão de os serviços contratados, a princípio, serem essenciais ao funcionamento das atividades da UJ, em especial, por se tratarem de serviços de informática de disponibilização de infraestrutura de data center alternativo ao parque de informática do BNDES.

	Plausibilidade Jurídica

	A Unidade Jurisdicionada está sujeita aos normativos supostamente infringidos?
	Sim

	Há plausibilidade nas alegações do representante ou nas verificações realizadas pela Unidade Técnica?
	Não

	Há indício de sobrepreço ou superfaturamento?
	Não

	Há grave risco de lesão ao erário, inexecução ou execução insatisfatória do objeto?
	Não

	Análise quanto à plausibilidade jurídica e quanto à necessidade de adoção de medida cautelar:

	7.	Conforme destacado anteriormente, o representante alegou, em síntese, as supostas irregularidades praticadas pelo pregoeiro durante a condução do Pregão Eletrônico 55/2020, a saber:
	a) os preços unitários dos itens 18 e 19 da planilha de formação de preços da licitante vencedora apresentavam valores muito superiores aos estimados pelo contratante e praticados no mercado, sem justificativas plausíveis, caracterizando "jogo de planilha", com o intuito de conseguir a proposta mais vantajosa; e
	b) a Tivit não apresentou informações na fase de apresentação da proposta e da habilitação sobre possível subcontratação de alguns serviços nos termos preconizados pelo item 19.6 do Anexo I do Edital.
8.	Sobre a alínea "b", a Tivit, após diligência realizada pelo pregoeiro, apresentou as atividades que seriam subcontratadas e seus respectivos valores como tendo o valor total de R$ 6.458.498,02, equivalente a 19,64% do valor global contratado, de R$ 32.877.000,00, portanto, dentro do limite máximo de 60 % estipulado no item 19.6 do Anexo I do Edital (peça 22, p. 4-6) . 
8.1.	Embora não tenha apresentado na fase anterior do certame as atividades que seriam subcontratadas, com os respectivos valores, a falha pode ser relevada por ser meramente procedimental, não tendo impactado significativamente no certame, não tendo causado prejuízo ao BNDES e aos licitantes, tampouco foi majorado o valor global da proposta, caracterizando-se falha de natureza meramente formal. 
8.2.	A propósito, o entendimento do TCU é de que o rigor formal no exame das propostas dos licitantes não pode ser exagerado ou absoluto, sob pena de desclassificação de propostas mais vantajosas, devendo as simples omissões ou irregularidades na documentação ou na proposta, desde que irrelevantes e não causarem prejuízos à Administração ou aos concorrentes, serem sanadas mediante diligências, conforme os precedentes (Acórdão 2302/2012-TCU-Plenário - Revisor Ministro Walton Alencar Rodrigues; 3.418/2014 - Plenário, da relatoria do Ministro Marcos Bemquerer; 2.159/2016-Plenário, da relatoria do Ministro Augusto Nardes; e 300/2016 - Plenário, da relatoria do Ministro Vital do Rego; e 898/2019 - Plenário, da relatoria do Ministro Benjamin Zymler) .
9.	No tocante à alínea "a", o Parecer Técnico do Banco (peça 20) realmente constatou que os preços unitários cotados para os itens 18 e 19 da planilha de formação de preços estavam excessivos em relação ao estimado, em desacordo com o item 29.1 do Anexo I do Edital (peça 5, p. 87) . Por conta disso, foi procedido diligência e solicitado justificativas à Tivit, conforme trecho extraído da Ata de Realização do Pregão (peça 6, p. 5) :
9.1.	Em resposta, a Tivit justificou, em resumo, que os valores propostos para os itens 18 e 19 eram muito superiores ao estimado devido à alta complexidade do projeto, tendo a licitante utilizado as linhas 18 e 19 da planilha para as atividades iniciais de implantação e configuração (setup) de forma abrangente, não se limitando àquelas relativas à movimentação de mídias de moving. Tais justificativas não foram acatadas pela área técnica, nos seguintes termos, in verbis (peça 20, p. 3, item 4.a) :
4.a.i. A Licitante deveria precificar, de forma apropriada, nos itens 18 e 19, apenas as atividades pertinentes à movimentação de mídias (item 18) e moving (item 19) , conforme a descrição na própria Planilha de Preços; 
4.a.ii. Na Planilha de Preços, há itens específicos para as precificações dos recursos relativos à infraestrutura do data center (itens 1 e 2) , escritórios e salas (item 4) , links e componentes de rede (itens 5, 6 e 7) e fitoteca (item 8) , os quais devem contemplar todo o seu custo, incluindo aqueles de implantação/configuração inicial, não cabendo, portanto, a precificação de parte desses recursos nos itens 18 e 19, conforme explicitado na justificativa apresentada; 
4.a.iii. A proposta comercial enviada pela Licitante durante a fase de pesquisa de mercado continha cotações de valores para os itens 18 e 19 expressivamente abaixo daqueles constantes na proposta ora apresentada neste certame. Desvio de tal significância merece justificativa adequada e/ou ajuste conforme recomendado no item ii anterior; 
4.a.iv. O valor informado no item 18 da proposta está significantemente acima do valor informado para a subcontratação de transporte com seguro e escolta (moving e acervo de mídias) . Considerando que a migração do acervo de mídias consiste basicamente no transporte adequado dessas mídias entre localidades, o valor para o item 18 não poderia se afastar muito daquele informado para a subcontratação do transporte, o que corrobora a necessidade de adequação do preço deste item; e 
4.a.v. A soma dos preços informados para os itens 5, 6 e 7 da proposta da Licitante, referentes a links de telecomunicações, é inferior àquele valor informado para a subcontratação desses recursos ('Fiber Channel - 10x16Gbps, Fiber Channel - 10x16Gbps - contingência, Lan to lan 6x10Gbps, Lan to lan 6x10Gbps contingência, Link Internet 2x4Gbps com Anti-Ddos+Roteadores e Componentes do Setup') , o que corrobora a necessidade de adequação na alocação dos valores entre os itens.
9.2.	Assim, a área técnica recomendou ao pregoeiro que a Tivit fosse instada a ajustar sua proposta com base nas considerações acima, sem majoração do valor global. A empresa, em resposta, ajustou a referida planilha aos termos solicitados, conforme se percebe do trecho abaixo extraído do precitado Parecer Técnico (peça 20, p. 4, item 4.c) , e comprovado pela peça 19. Dessa forma, entendo sanada a questão.
4.c.i. Os novos preços informados para os itens 18 e 19 foram ajustados para baixo e ambos estão dentro das faixas de preços observadas para esses dois itens durante a fase de pesquisa de mercado; e 
4.c.ii. Os preços dos itens 1, 5, 6 e 7 foram ajustados para cima, com equivalente redução dos preços dos itens 18 e 19. Ademais, a soma dos preços dos itens 5, 6 e 7, referentes à infraestrutura de telecomunicações ficaram coerentes com o valor informado para a subcontratação desses recursos.
9.3.	Especificamente sobre a questão da diligência em si procedida pelo pregoeiro, conforme dito anteriormente, é entendimento pacificado do TCU que é possível realizá-la, a fim de corrigir erros formais ou omissões que não alterem a substância das propostas e desde que não insiram informação ou documento que antes deveria constar da fase pertinente do certame, não majorando, por conseguinte, o valor global da proposta. No presente caso, as diligências realizadas pelo pregoeiro decorreram da necessidade da correção de determinados itens da planilha não condizentes com os valores fixados pelo Edital e com os praticados no mercado, erros considerados perfeitamente sanáveis e desde que seja o bastante para arcar com os custos da contratação, fato ratificado pelo parecer técnico do Banco. Sobre o tema ora tratado, trago à baila trecho do Voto condutor proferido por este Tribunal que resultou no Acórdão 898/2019-TCU-Plenário, da relatoria do Ministro Benjamin Zymler:
13. Conforme deixei consignado no estágio anterior deste processo, em face do princípio do formalismo moderado e da supremacia do interesse público, que permeiam os processos licitatórios, o fato de o licitante apresentar proposta com erros formais ou vícios sanáveis não enseja a sua desclassificação, podendo ser corrigidos com a apresentação de nova proposta desprovida dos erros. Nesse sentido, há remansosa jurisprudência desta Corte de Contas, a exemplo do Acórdão 2239/2018-TCU-Plenário, em que o TCU entendeu ser irregular a desclassificação de proposta vantajosa à administração por erro de baixa materialidade que possa ser sanado mediante diligência, por afrontar o interesse público. 
14. Trata-se de entendimento há muito tempo sedimentado no âmbito das contratações públicas, sendo, inclusive, objeto de normatização pela IN SEGES nº 5/2017, que prevê em seu subitem 7.9. que 'erros no preenchimento da planilha não são motivos suficientes para a desclassificação da proposta, quando a planilha puder ser ajustada sem a necessidade de majoração do preço ofertado, e desde que se comprove que este é o bastante para arcar com todos os custos da contratação'.
9.4.	Portanto, considero a conduta do pregoeiro regular eis que de acordo com o preconizado nos itens 4.13 e 8.3 do Edital, art. 56, § 2º, da Lei 13.303/2016, nos arts. 42 e 50 do Regulamento de Licitações e Contratos do Sistema BNDES (peça 22) e conforme entendimento do TCU, estando a questão sanada, sendo improcedente a alegação do representante.
9.5.	Sobre a configuração de suposto "jogo de planilha" constante na proposta comercial da Tivit, como exposto no parágrafo 9.2 anterior, foram promovidos os ajustes sugeridos pela área técnica do Banco no sentido de revisar as cotações dos itens considerados excessivos e alterados outros, de forma que se mantivessem dentro dos valores praticados pelo mercado e do valor global da proposta inicial. Vale aqui destacar trecho da decisão do pregoeiro que foi pela improcedência do recurso do representante a respeito de um possível "jogo de planilha" (peça 13, p. 4) :
Dessa forma, resta patente que como o critério de julgamento estabelecido no certame em referência foi o de menor preço global, os preços unitários devem ser utilizados apenas como indicadores da exequibilidade da proposta apresentada, servindo para apontar se algum item da planilha foi relegado ou ignorado.
Nas palavras de Marçal Justen Filho, 'a planilha de preços unitária não se destina a julgar as propostas segundo os preços unitários, mas verificar a sua seriedade e exequibilidade'.
Portanto, verificado que os preços unitários dos itens 18 e 19 da planilha da TIVIT estavam consideravelmente acima dos estabelecidos como referência no edital, a Equipe Técnica do BNDES atuando de forma diligente, solicitou os ajustes e/ou esclarecimentos necessários, conforme autoriza o item 4.13.2 do Edital.
Após a realização dos ajustes e apresentação das justificativas por parte da recorrida, a Equipe Técnica considerou que os valores ofertados estavam em patamares considerados aceitáveis por "se enquadrar nas faixas de preços observadas para esses dois itens durante a fase de pesquisa de mercado".
Ademais, deve-se destacar a informação da Equipe Técnica constante de seu parecer de que os serviços precificados nos itens 18 e 19 da planilha são de execução única e que, portanto, não caberá eventuais aditivos para acréscimo desses serviços.  (grifei) .
'Cabe ressaltar que, conforme tabela constante no item 29.1 do Anexo I ao Edital (Especificações Técnicas) , os itens 18 (migração do acervo de mídias) e 19 (movimentação dos equipamentos para o DC provido pela contratada) possuem o tipo de cobrança ÚNICA e, portanto, uma vez executados, será exaurida a necessidade desses serviços, não cabendo eventuais aditivos para esses itens durante a vigência contratual.'
9.6.	Dessa forma, está esclarecida a questão, sendo improcedente a alegação do representante.
9.7.	Por fim, não havendo qualquer indicação de inexequibilidade ou incompatibilidade de custos unitários da proposta contratada, destaca-se que a proposta comercial da representante foi de R$ 37.800.000,00, superior em R$ 4.923.000,00 ao lance da licitante vencedora do certame, de R$ 32.877.000,00. Ainda que se desconsidere o valor de referência estimado para a contratação, se projetarmos tal diferença pelos cinco anos de possível vigência do contrato, a economia potencial aos cofres do BNDES monta em R$ 24.615.000,00, demonstrando a economicidade da contratação ora realizada.
10.	Por todo o exposto, constata-se que as diligências realizadas pelo pregoeiro estão em conformidade com os normativos legais pertinentes e com o entendimento do TCU. Acerca do chamado "jogo de planilha", entendo descartada a situação invocada pelo representante, haja vista o ajuste procedido pela Tivit na planilha de formação de preços nos moldes sugeridos pela área técnica do Banco, sem ter provocado alterações no valor global da proposta, bem como, também em consonância com entendimentos precedentes do Tribunal, inexistirem, nos autos, outros elementos ou indícios necessários à configuração da alegação. 
10.1	A partir dos referidos elementos disponíveis nos autos, ao contrário, constata-se dos pontos já analisados nesta instrução que a equipe responsável procedeu à análise da planilha de custos e formação de preços apresentada, não se limitando ao mero julgamento pelo menor preço global, identificou e demandou a correção de preços unitários, bem como observou a correlação desses com os preços estimados de mercado, medidas preconizadas por este Tribunal para neutralização de risco de jogo de planilha. 
10.2	Nesse sentido, citam-se, por mais pertinentes, o Acórdão 8117/2011-TCU-Primeira Câmara, da relatoria do Min. Walton Rodrigues ("O julgamento de propostas pelo menor preço global, sem análise dos preços unitários e sem estimativa de quantidades, pode conduzir à prática de jogo de planilha") e o Acórdão 3524/2007-TCU-Segunda Câmara, da relatoria do Min. Benjamin Zymler ("Ao selecionar a proposta mais vantajosa para a Administração, é preciso verificar se o preço global e os custos unitários são compatíveis com os preços praticados no mercado, de modo a evitar o jogo de planilhas") . 
 Conclusão
11.	Está afastado o pressuposto da plausibilidade jurídica, e considero improcedentes as supostas irregularidades alegadas pelo representante.
12.	Feitas essas considerações, propõe-se indeferir o pedido de medida cautelar, uma vez ausentes os pressupostos do perigo da demora e da plausibilidade jurídica, essenciais para a sua concessão, e por restar caracterizado o perigo da demora reverso.

	E. Impacto dos Encaminhamentos Propostos

	Haverá impacto relevante na Unidade Jurisdicionada e/ou na sociedade, decorrente dos encaminhamentos propostos?
	Não

	F. Pedido de Ingresso aos Autos, de Informações/Vistas/Cópias, e de Sustentação Oral

	Há pedido de ingresso aos autos?
	Não

	Há pedido de informações/vistas/cópia do processo?
	Não

	Há pedido de sustentação oral?
	Sim

	Análise:

	13.	Quanto ao pedido de sustentação oral formulado pelo representante através de seu procurador, não sendo o autor considerado como parte interessada, propõe-se o seu indeferimento, com fulcro no art. 168, caput, do Regimento Interno/TCU.

	G. Processos Conexos e Apensos

	Há processos conexos noticiando possíveis irregularidades na contratação ora em análise?
	Não

	Há processos apensos?
	Não

	H. Proposta de Encaminhamento

	14.	Em virtude do exposto, propõe-se:
14.1.	conhecer da representação, satisfeitos os requisitos de admissibilidade constantes no art. 87, § 2º, da Lei 13.303/2016, c/c os arts. 235 e 237, VII, do Regimento Interno deste Tribunal, e no art. 103, § 1º, da Resolução - TCU 259/2014;
14.2.	no mérito, considerar a presente representação improcedente;
14.3.	indeferir o pedido de concessão de medida cautelar formulado pelo representante, tendo em vista a inexistência dos elementos necessários para sua adoção;
14.4.	indeferir o pedido de sustentação oral formulado pelo representante na pessoa do seu procurador, visto não ser parte interessada no processo, com base no disposto no art. 168, caput, do Regimento Interno/TCU;
14.5.	informar ao BNDES e ao representante do acórdão que vier a ser proferido, destacando que o relatório e o voto que fundamentam a deliberação ora encaminhada podem ser acessados por meio do endereço eletrônico www.tcu.gov.br/acordaos; e
14.6.	arquivar os presentes autos, nos termos do art. 250, I, c/c art. 169, V, do Regimento Interno deste Tribunal.

	É o relatório.

8.1. Antonio Roberto Vitor Rana e outros, representando Centurylink Comunicações do Brasil Ltda.

Não atuou.

REPRESENTAÇÃO. LICITAÇÃO PARA CONTRATAÇÃO DE SERVIÇO DE DISPONIBILIZAÇÃO DE INFRAESTRUTURA DE DATA CENTER ALTERNATIVO. POSSÍVEIS IRREGULARIDADES NA ATUAÇÃO DO PREGOEIRO. SUBCONTRATAÇÃO EM DESCONFORMIDADE COM O EDITAL. OCORRÊNCIA DE JOGO DE PLANILHA. IRREGULARIDADES NÃO CONFIRMADAS. CONHECIMENTO. IMPROCEDÊNCIA. INDEFERIMENTO DE MEDIDA CAUTELAR. ARQUIVAMENTO.

REPRESENTAÇÃO (REPR)

Secretaria de Controle Externo de Aquisições Logísticas (Selog).

Trago ao Colegiado representação, com pedido de medida cautelar, formulada pela licitante Centurylink Comunicações do Brasil Ltda. arguindo a ocorrência de irregularidades no Pregão 55/2020, do Banco Nacional de Desenvolvimento Econômico e Social - BNDES, cujo objeto é a contratação de serviço de disponibilização de infraestrutura de data center alternativo, conforme as especificações do Edital e de seus Anexos.
2.	O representante alegou, em síntese, que o pregoeiro teria indevidamente julgado improcedente o seu recurso administrativo contra a decisão que declarou vencedora a empresa Tivit, mesmo restando demonstrado que a proposta da empresa possuía vício insanável, tendo em vista que: i) a planilha de formação de preços apresentaria "jogo de planilha" com o intuito de conseguir a proposta mais vantajosa para o futuro contratante; ii) os itens 18 e 19 da planilha teriam apresentado valores muito superiores aos estimados e aos praticados pelo mercado; e iii) a licitante vencedora do certame teria deixado de apresentar informações quanto à subcontratação de serviços nos termos preconizados pelo item 19.6 do Anexo I do Edital, contrariando os princípios da legalidade, isonomia e da vinculação ao ato convocatório.
3.	Preliminarmente, com suporte no exame técnico constante da instrução que reproduzi no relatório que precede este voto, conheço da presente representação, uma vez atendidos os requisitos de admissibilidade dessa espécie processual.
4.	No mérito, acolho a íntegra do exame da Selog, cujos fundamentos adoto como razões de decidir, sem prejuízo dos breves comentários a seguir.
5.	Com efeito, concordo com a Selog quando concluiu que as supostas irregularidades apontadas pelo representante não se confirmaram na análise técnica procedida, e consequentemente, que a representação deve ser considerada improcedente, indeferidos os pedidos de medida cautelar e de sustentação oral.
6.	No que tange à alegação de que a licitante vencedora do certame não teria informado sobre a subcontratação de parcela relevante dos serviços contratados, consinto com o exame técnico quando aduziu: 
"8.	Sobre a alínea 'b', a Tivit, após diligência realizada pelo pregoeiro, apresentou as atividades que seriam subcontratadas e seus respectivos valores como tendo o valor total de R$ 6.458.498,02, equivalente a 19,64% do valor global contratado, de R$ 32.877.000,00, portanto, dentro do limite máximo de 60 % estipulado no item 19.6 do Anexo I do Edital (peça 22, p. 4-6) . 
8.1.	Embora não tenha apresentado na fase anterior do certame as atividades que seriam subcontratadas, com os respectivos valores, a falha pode ser relevada por ser meramente procedimental, não tendo impactado significativamente no certame, não tendo causado prejuízo ao BNDES e aos licitantes, tampouco foi majorado o valor global da proposta, caracterizando-se falha de natureza meramente formal.
8.2.	A propósito, o entendimento do TCU é de que o rigor formal no exame das propostas dos licitantes não pode ser exagerado ou absoluto, sob pena de desclassificação de propostas mais vantajosas, devendo as simples omissões ou irregularidades na documentação ou na proposta, desde que irrelevantes e não causarem prejuízos à Administração ou aos concorrentes, serem sanadas mediante diligências, conforme os precedentes (Acórdão 2302/2012-TCU-Plenário - Revisor Ministro Walton Alencar Rodrigues; 3.418/2014 - Plenário, da relatoria do Ministro Marcos Bemquerer; 2.159/2016-Plenário, da relatoria do Ministro Augusto Nardes; e 300/2016 - Plenário, da relatoria do Ministro Vital do Rego; e 898/2019 - Plenário, da relatoria do Ministro Benjamin Zymler) ."
7.	No mesmo sentido, sobre a alegação de ocorrência de possível "jogo de planilha", em virtude dos itens 18 e 19 terem apresentado valores muito superiores aos estimados e aos praticados pelo mercado, acolho o exame técnico que concluiu no sentido da regularidade da ação do pregoeiro, ao não acolher as justificativas apresentadas pela licitante ao detalhar a configuração dos itens questionados, a partir de recomendação da área técnica do Banco, que culminou com o ajuste nos valores questionados sem alteração do valor final da proposta, verbis:
"9.2	Assim, a área técnica recomendou ao pregoeiro que a Tivit fosse instada a ajustar sua proposta com base nas considerações acima, sem majoração do valor global. A empresa, em resposta, ajustou a referida planilha aos termos solicitados, conforme se percebe do trecho abaixo extraído do precitado Parecer Técnico (peça 20, p. 4, item 4.c) , e comprovado pela peça 19. Dessa forma, entendo sanada a questão.
4.c.i. Os novos preços informados para os itens 18 e 19 foram ajustados para baixo e ambos estão dentro das faixas de preços observadas para esses dois itens durante a fase de pesquisa de mercado; e 
4.c.ii. Os preços dos itens 1, 5, 6 e 7 foram ajustados para cima, com equivalente redução dos preços dos itens 18 e 19. Ademais, a soma dos preços dos itens 5, 6 e 7, referentes à infraestrutura de telecomunicações ficaram coerentes com o valor informado para a subcontratação desses recursos."
8.	Quanto à realização de diligência pelo pregoeiro, concordo com o exame técnico que segundo o entendimento pacificado do TCU é possível realizá-la, a fim de corrigir erros formais ou omissões que não alterem a substância das propostas e desde que não insiram informação ou documento que deveria constar da fase pertinente do certame, não majorando, por conseguinte, o valor global da proposta. 
9.	Ademais, conforme informa a unidade instrutiva, no presente caso, as diligências realizadas pelo pregoeiro decorreram da necessidade da correção de determinados itens da planilha não condizentes com os valores fixados pelo Edital e com os praticados no mercado, erros considerados perfeitamente sanáveis, circunstância que se amolda ao precedente que menciona, Acórdão 898/2019-TCU-Plenário, da relatoria do Ministro Benjamin Zymler.
10.	Assim, ante as conclusões do exame técnico, que acolho na sua integralidade, no sentido de conhecer da representação para, no mérito, considerá-la improcedente, mister que seja indeferido o pedido de adoção de medida cautelar, manejado pelo representante.
11.	Por fim, ainda acompanhando o parecer da unidade técnica especializada, tendo em vista que o representante não é considerado como parte no processo, encaminhei proposição à Senhora Presidente do Colegiado no sentido de indeferir o pedido de sustentação oral.
	Ante o exposto, em linha com o exame da unidade técnica, voto no sentido de que seja adotado o Acórdão cuja minuta ora submeto a este Plenário.
TCU, Sala das Sessões Ministro Luciano Brandão Alves de Souza, em 14 de abril de 2021.
Ministro JOÃO AUGUSTO RIBEIRO NARDES 
Relator